臺灣高等法院民事判決　　　　　　　　　92年度上字第1211號
上　訴　人　丙○○
訴訟代理人　余建國
被　上訴人　甲○○
　　　　　　乙○○
上列二人共同
訴訟代理人　彭志傑律師
上列當事人間請求行使代位權等事件，上訴人對於中華民國92年
10月20日臺灣臺北地方法院92年度訴字第2757號第一審判決提起
上訴，本院於94年3月1日言詞辯論終結，判決如下：
    主  文
上訴駁回。
第二審訴訟費用由上訴人負擔。
    事  實
甲、上訴人方面：
壹、聲明：
一、原判決廢棄。
二、確認被上訴人甲○○與黃美燕間之新台幣（下同）伍佰萬元
    借款債權不存在。
三、確認被上訴人乙○○與黃美燕間之貳佰伍拾萬元借款債權不
    存在。
四、
Ａ、先位聲明：
    被上訴人應給付黃美燕參佰壹拾玖萬元及自起訴狀送達之翌
    日起至清償日止，按年利率百分之五計算之利息，並由上訴
    人代位受領。
Ｂ、備位聲明：
    被上訴人應連帶給付上訴人參佰壹拾玖萬元及自起訴狀送達
    之翌日起至清償日止，按年利率百分之五計算之利息。
五、前項判決上訴人願供擔保，請准宣告假執行。
貳、陳述：除與原判決記載相同者外，補稱略以：
一、鍾周亮律師於九十三年五月十二日庭訊時證言可證訴外人黃
    美燕與被上訴人乙○○、甲○○並無任何債權存在。
、證據：除援用原審提出者外，補提世華聯合商業銀行匯出匯
　　款回條影本一件、乙○○書函影本一件、刑事答辯狀影本三
  　件、鍾周亮律師函文及信封影本各二件、臺北地方法院90年
    度自字第 292號刑事判決影本一件、互助會單影本二件、本
    票影本二件、中央信託局存摺、ATM 轉帳明細表影本各一件
    及存摺類存款取款憑條影本二件、收據影本一件為證，並聲
    請訊問證人鍾周亮、黃美燕。
乙、被上訴人方面：
壹、聲明：上訴駁回。
貳、陳述：除與原判決記載相同者外，補稱略以：
一、關於上訴人甲○○、乙○○受債務人黃美燕清償債務之債權
　　法律關係係基於先前之借款債權，後為本票之票據債務，最
  　後於八十八年十月三十一日成立之和解書所載之債權。
二、被上訴人先後經營「佳良企業有限公司」、「家真企業有限
　　公司」、「莉雪企業有限公司」、「璦瑪哥企業有限公司」
  　等四家公司，被上訴人之資金即是來自此四家公司經營所得
    ，亦因黃美燕無法返還所借款項，造成被上訴人所經營之上
    述四家公司無法繼續營運下去。
、證據：除援用原審提出者外，補提和解書影本一件、鍾周亮
　　律師函文影本一件、本票影本五件、臺北地方法院檢察署92
　　年度偵字第 23925號檢察官不起訴處分書影本一件為證，並
    請求分向財政部台北市國稅局、財政部臺灣省北區國稅局函
    查佳良企業有限公司80至82年度、家真企業有限公司82至89
　  年度、莉雪企業有限公司85至90年度、璦瑪哥企業有限公司
    84至89年度之報稅額資料。
丙、本院依職權函調台灣雲林地方法院89年度促字第1247號卷、
    台灣台北地方法院88年度票字第11119號卷、88年度執字第
    14708號卷、90年度自字第292號卷。
    理  由
一、上訴人主張：上訴人對訴外人黃美燕有本金新台幣（以下同
    ）365萬元之債權。黃美燕於88年7月間自中興醫院退休領得
    退休金 319萬元後將之交付被上訴人乙○○，由乙○○存入
    被上訴人甲○○於世華銀行忠孝分行之帳戶中，嗣由乙○○
    自上開帳戶領取。黃美燕於88年10月31日與乙○○簽立和解
    書，就彼二人間250萬元借款債權，合意減為 75萬元；與甲
    ○○簽立和解書，就彼二人間 500萬元借款債權，合意減為
     150萬元。惟黃美燕與乙○○、甲○○間均未有實際之資金
    往來，其間之消費借貸關係，自始即不成立，故其間所簽發
    之本票及和解書等均係屬通謀虛偽意思表示而無效。黃美燕
    現已陷於無資力，其與被上訴人間上開借款債權形式上存在
    之外觀，足致上訴人之債權受有侵害之危險，爰依民事訴訟
    法第247條規定，請求確認(一)甲○○與黃美燕間之500萬元借
    款債權不存在。 (二)乙○○與黃美燕間之250萬元借款債權不
    存在。又被上訴人對黃美燕之借款債權既均不存在，則其等
    取得黃美燕系爭 319萬元退休金係屬不當得利，爰依民法第
    242條、第179條規定，代位黃美燕先位聲明請求(三)、、被
    上訴人應給付黃美燕 319萬元及自起訴狀繕本送達翌日起算
    之遲延利息，並由上訴人代位受領。又被上訴人對黃美燕之
    債權既自始不成立，備位主張乙○○明知其與黃美燕間無任
    何借貸關係，仍與黃美燕製作虛偽不實之本票及和解書，致
    黃美燕對上訴人所負債務全部陷於履行不能；甲○○明知其
    與黃美燕間本無借貸關係，亦明知乙○○知與黃美燕間無借
    貸關係，對於乙○○使用其名義與黃美燕於88.10.31簽訂虛
    偽不實之和解書，並提供其帳戶予乙○○使用，由乙○○將
    其自黃美燕取得之系爭 319萬元存入帳戶，致上訴人對黃美
    燕之債權全部陷於履行不能，乙○○、甲○○、黃美燕三人
    共同侵害上訴人之債權，依民法第184條第 1項後段、第185
    條規定，應對上訴人負連帶損害賠償責任，備位聲明請求(三)
    、、被上訴人應連帶給付 319萬元及自起訴狀繕本送達翌
    日起算之遲延利息。
    被上訴人對黃美燕自中興醫院退休領取退休金 319萬元後，
    交付乙○○，由乙○○存入甲○○帳戶之情不爭執。但辯以
    黃美燕前夫與乙○○前夫係兄弟，乙○○始借錢與黃美燕，
    惟擔心乙○○夫知悉，所以用甲○○名義出借，黃美燕陸續
    向被上訴人借款共 750萬元，皆係以拿現金方式，嗣經會算
    後由黃美燕簽發本票 2紙共計250萬元予乙○○；簽發本票3
    紙共計 500萬元予甲○○。黃美燕之退休金除支付律師費及
    代黃美燕繳納房貸外，餘由被上訴人以三成抵償債務等語。
    （原審為上訴人敗訴之判決，上訴人提起上訴。）
二、上訴人主張其對黃美燕有本金 365萬元之債權。黃美燕於88
    年7月間自中興醫院退休領得退休金319萬元後將之交付被上
    訴人乙○○，由乙○○存入被上訴人甲○○於世華銀行忠孝
    分行之帳戶中。黃美燕於88.10.31分別與乙○○簽立和解書
    ，就彼二人間之250萬元借款債權，合意減為 75萬元；與甲
    ○○簽立和解書，就彼二人間之 500萬元借款債權，合意減
    為 150萬元等情，業據提出台灣雲林地方法院債權憑證（執
    行名義台灣雲林地方法院89年度促字第1247號支付命令）一
    紙、台灣台北地方法院債權憑證（執行名義台灣台北地方法
    院88年度票字第11119號裁定）一紙及台灣雲林地方法院債
    權90年度促字第14430號支付命令及確定證明書各一紙、和
    解書二紙（以上均影本）為證（見原審卷第11-14頁、94-96
    頁），被上訴人對上開文書之真正，及乙○○將黃美燕之上
    述退休金存入甲○○帳戶之情亦不爭執，上訴人上述主張堪
    認為真正。
三、上訴人主張黃美燕與乙○○、甲○○間均未有實際之資金往
    ，其間之消費借貸關係，自始即不成立，故其間所簽發之本
    票及和解書等均僅徒具債權存在之外觀，係屬通謀虛偽之意
    思表示而無效。黃美燕現已陷於無資力，其與被上訴人間上
    開借款債權形式上存在之外觀，足致上訴人之債權受有侵害
    之危險，爰依民事訴訟法第 247條規定，請求確認(一)甲○○
    與黃美燕間之500萬元借款債權不存在。 (二)乙○○與黃美燕
    間之 250萬元借款債權不存在等語。被上訴人則以上開情詞
    置辯。經查：
(一)、按起訴請求確認他人之某法律關係存在或不存在，須以該法
    律關係之雙方當事人為共同被告一同起訴，始為當事人適格
    。若僅以其中一方當事人為被告，即非適格之當事人（最高
    法院九十三年台上字第 117號裁判意旨參照）。本件上訴人
    請求確認乙○○、甲○○與黃美燕間之借款債權不存在，惟
    僅以乙○○、甲○○為被告，其當事人即難認為適格。
(二)、次按各當事人就其所主張有利於己之事實，均應負舉證之責
    ，故一方已有適當之證明者，相對人欲否認其主張，即不得
    不更舉反證（最高法院19年上字第2345號判例意旨參照）。
１、被上訴人否認其與黃美燕間之債權不存在，並提出本票五紙
    （上皆蓋有「已向台北地院聲請本票裁定」戳記）、原法院
    88年度票字第 14734號本票裁定及確定證明書各一紙、88年
    度票字第 14735號本票裁定確定證明書二紙為證（見原審卷
    第42、44- 46、50頁）。），又黃美燕未就乙○○、甲○○
    對其聲請本票裁定提起抗告（參見原審卷第66頁），亦未提
    起本票債權不存在之訴等情，為上訴人所不爭執，是乙○○
    、甲○○對黃美燕之債權已取得強制執行名義。從而堪認被
    上訴人對其與黃美燕間之債權存在已盡舉證之責。
２、上訴人雖以黃美燕於原審之證稱其與被上訴人間無債權債務
    關係等語主張被上訴人與黃美燕間無債權債務關係。
    查證人黃美燕於原審92年8月6日固證述其未欠乙○○250 萬
    元及甲○○ 500萬元等情（見原審卷第66頁）。惟證人黃美
    燕於原審亦稱其欠上訴人總共200萬元（見原審卷第 64頁）
    ，與上訴人主張其對黃美燕有本金 365萬元債權並不相符，
    是尚難認黃美燕之證言確與事實相符，況上訴人亦以證人黃
    美燕於原審92年8月6日之上述證言不實，而告發黃美燕涉有
    刑法偽證罪嫌（參見本院卷第87頁），經台灣台北地方法院
    檢察署檢察官93年1月27日92年度偵字第23925號不起訴處分
    。是尚無從以黃美燕上述證言認乙○○、甲○○對黃美燕確
    無債權。
３、上訴人另以鍾周亮律師於本院93年 5月12日之證言「我發這
    個律師函是黃美燕說錢在乙○○、甲○○手上，要全部拿回
    來怕不可能，所以希望甲○○、乙○○先把一部分錢還給他
    ，要到之後再分次請求其餘的部分。」、「我發這函沒有涉
    及票據有效、無效的問題，也沒有交待和解書效力的問題。
    我函裡面有寫『渠等以掌管資金之便』，這是我預留的伏筆
    。函內也有寫到尚有五十餘萬的餘款要拿出來，她們也不拿
    出來，所以原來的苦心沒用，後來要還原事實真相。」等語
    主張被上訴人對黃美燕確無債權云云。
、查鍾周亮律師曾代黃美燕發函被上訴人，其內容提及其與被
    上訴人因債務問題，透過聯大法律事務所處理和解事宜，惜
    債權人不同意一成三解決…然渠等以掌管資金之便，高於一
    成三而以三成解決，溢收和解成數一成七之金額即127萬500
    0元。… 請被上訴人返還俾其償還債權人等語，有兩造不爭
    執之鍾周亮律師90.9.5、90.10.30律師函可按（見本院卷第
    100-104頁）。
、惟黃美燕係於88.10.31以三成之成數與被上訴人達成和解而
    書立和解書（參見原審卷13- 14頁），若黃美燕與被上訴人
    間確無債權債務關係，何以自88.10.31至90.9間，黃美燕對
    被上訴人均無任何請求行為，且未對被上訴人提出刑事侵占
    告訴（參見92年度偵字第23925號不起訴處分書第3頁，本院
    卷第88頁) ？況鍾周亮律師律師函亦未謂被上訴人對黃美燕
    無債權。
、證人鍾周亮律師於本院固證述上訴人上述所舉證言，惟其另
    證述「（問：偵查中檢察官有問你為何只催討差額，沒有催
    討全部？）黃美燕在九十一年三月一日刑事答辯狀有就這問
    題說明過，等下庭我再影印補呈。」，「（問：催告函的真
    意是黃美燕的？）請從我所言內容斟酌。我現在當證人很為
    難，如有一方不順其意就要告我偽證，黃美燕作證就被告偽
    證。」等語（見本院卷第114- 117頁），是顯鍾周亮律師於
    本院為證人時為免生枝節，模楜其原代黃美燕發函之意。從
    而自無從以證人鍾周亮律師之證言認被上訴人對黃美燕確無
    債權。
４、上訴人未能舉反證證明被上訴人對黃美燕確無債權，其此部
    分請求即難認有理由。
四、
(一)、上訴人先位主張被上訴人對黃美燕之借款債權均不存在，則
    其等受有取得黃美燕系爭 319萬元退休金之不當得利，爰依
    民法第242條、第179條規定，代位黃美燕請求被上訴人應給
    付黃美燕 319萬元及自起訴狀繕本送達翌日起算之遲延利息
    ，並由上訴人代位受領。退步言之，被上訴人既自承其與黃
    美燕之750萬元債務，以債權額之一成三達成和解（0000000
    *13%=975000），另加計乙○○以系爭319萬元為代黃美燕支
    付予聯大律師事務所之律師費15萬5000元，支付黃美燕之貸
    款利息26萬8675元，被上訴人溢得179萬1325元（0000000 -
    000000-000000-068675=0000000)不當得利云云。
    查本件無從認被上訴人對黃美燕之上開債權不存在，已如上
    述。則黃美燕將其領得之 319萬元主動交付被上訴人，即難
    認被上訴人有不當得利情事，從而上訴人此部分主張亦難認
    有理由。
(二)、上訴人備位主張被上訴人對黃美燕之債權自始不成立，乙○
    ○明知其與黃美燕間無任何借貸關係，仍與黃美燕製作虛偽
    不實之本票及和解書，致黃美燕對上訴人所負債務，全部陷
    於履行不能；甲○○明知其與黃美燕間本無借貸關係，亦明
    知乙○○與黃美燕間無借貸關係，對於乙○○使用其名義與
    黃美燕於88.10.31簽訂虛偽不實之和解書，並提供其帳戶予
    乙○○使用，由乙○○將其自黃美燕取得之系爭 319萬元存
    入帳戶，致上訴人對黃美燕之債權全部陷於履行不能，乙○
    ○、甲○○、黃美燕三人共同侵害上訴人之債權，依民法第
    184條第 1項後段、第185條規定，請求被上訴人應連帶給付
     319萬元及自起訴狀繕本送達翌日起算之遲延利息等語。查
    被上訴人否認有與黃美燕合謀製造假債權侵害上訴人權利之
    情事。上訴人雖以黃美燕於原審之證言為據，惟黃美燕之證
    言不足採，已如上述，上訴人復未舉證證明被上訴人有侵權
    行為情事，其此部分請求，亦難認有理由。
五、綜上所述，上訴人主張為不足採，其請求(一)、確認被上訴人
    甲○○與黃美燕間之500萬元借款債權不存在。 (二)、確認被
    上訴人乙○○與黃美燕間之250萬元借款債權不存在。 (三)、
    、先位請求被上訴人應給付黃美燕 319萬元及自起訴狀送
    達之翌日起至清償日止，按年利率百分之五計算之利息，並
    由上訴人代位受領。、備位請求被上訴人應連帶給付上訴
    人 319萬元及自起訴狀送達之翌日起至清償日止，按年利率
    百分之五計算之利息，均無理由，應予駁回。原審為上訴人
    敗訴之判決，及駁回其假執行之聲請，尚無不合。上訴意旨
    指摘原判決不當，求予廢棄改判，為無理由，應予駁回。
六、本件事證已明，兩造其餘攻擊防禦方法，經核與本判決之結
    果不生影響，爰不一一論述。另上訴人聲請傳訊證人黃美燕
    ，惟查黃美燕已於原審作證，本院認無再傳訊必要，併予敘
    明。
七、據上論結，本件上訴為無理由，依民事訴訟法第449條第1項
    、第78條，判決如主文。
中　　華　　民　　國　　94　　年　　3 　　月　　15　　日
　　　　　　　　　民事第九庭  　審判長法　官  吳景源
　　　　　　　　　　　　　　　　      法　官  連正義
        　　　　　　　　　　　　      法　官  滕允潔
正本係照原本作成。
如不服本判決，應於收受送達後二十日內向本院提出上訴書狀，
其未表明上訴理由者，應於提出上訴後二十日內向本院補提理由
書狀（均須按他造當事人之人數附繕本）上訴時應提出委任律師
或具有律師資格之人之委任狀；委任有律師資格者，另應附具律
師資格證書及釋明委任人與受任人有民事訴訟法第四百六十六條
之一第一項但書或第二項（詳附註）所定關係之釋明文書影本。
中　　華　　民　　國　　94　　年　　3 　　月　　16　　日
　　　　　　　　　　　　　　　　　　　書記官  黃麗玲
附註：
民事訴訟法第四百六十六條之一（第一項、第二項）：
對於第二審判決上訴，上訴人應委任律師為訴訟代理人。但上訴
人或其他法定代理人具有律師資格者，不在此限。
上訴人之配偶、三親等內之血親、二親等內之姻親，或上訴人為
法人、中央或地方機關時，其所屬專任人員具有律師資格並經法
院認為適當者，亦得為第三審訴訟代理人。
